臺灣高等法院刑事判決
111年度上訴字第830號
上  訴  人  
即  被  告  柏緒鼎




選任辯護人  陳致宇律師(法扶律師)
上列上訴人因違反毒品危害防制條例案件，不服臺灣新北地方法
院110年度訴字第74號，中華民國111年1月10日第一審判決（起
訴案號：臺灣新北地方檢察署109年度偵字第30014號），提起上
訴，本院判決如下：
    主  文
原判決撤銷。
柏緒鼎犯販賣第二級毒品罪，處有期徒刑貳年陸月。
    事  實
一、柏緒鼎明知甲基安非他命為毒品危害防制條例第2條第2項第
    2款明定之第二級毒品，不得販賣，竟基於販賣第二級毒品
    以營利之犯意，於民國109年7月20日21時30分許，在新北市
    ○○區○○街00號前，以新臺幣（下同）1,000元之價格，販賣
    如附表所示之第二級毒品甲基安非他命1包與蔡其昌。嗣蔡
    其昌取得前揭柏緒鼎所交付之甲基安非他命欲離去時，遭現
    場巡邏員警察覺有異而當場查獲，並扣得如附表所示之物。
二、案經新北市政府警察局海山分局報告臺灣新北地方檢察署(
    下稱新北地檢署)檢察官偵查起訴。
    理  由
壹、證據能力部分：
    按被告以外之人於審判外之陳述，雖不符刑事訴訟法第159
    條之1至第159條之4之規定，而經當事人於審判程序同意作
    為證據，法院審酌該言詞陳述或書面陳述作成時之情況，認
    為適當者，亦得為證據。又當事人、代理人或辯護人於法院
    調查證據時，知有第159條第1項不得為證據之情形，而未於
    言詞辯論終結前聲明異議者，視為有前項之同意，同法第15
    9條之5亦有明定。查本件檢察官、上訴人即被告柏緒鼎(下
    稱被告)及辯護人就本判決下列所引被告以外之人於審判外
    陳述之證據能力均不予爭執，迄至言詞辯論終結，亦未對該
    等證據之證據能力聲明異議，本院審酌該些供述證據作成時
    ，核無違法取證或其他瑕疵，認為以之作為本案之證據屬適
    當，自有證據能力。其餘資以認定被告犯罪事實之非供述證
    據，均查無違反法定程序取得之情形，依刑事訴訟法第158
    條之4反面規定，亦具證據能力。
貳、實體部分：
一、認定犯罪事實所憑之證據及理由：
  ㈠上揭事實業據被告於警詢、偵查、原審及本院準備程序、審
    理時，均坦承不諱（見偵卷第9至11、96、97頁，原審卷第8
    0、148、149、327頁，本院卷第106、144頁），核與證人蔡
    其昌於警詢、偵查中證述之情節相符（見偵卷第17、20至21
    、77至79頁），復有扣押筆錄、扣押物品目錄表、查獲蔡其
    昌及扣案物照片6張等附卷可稽（見偵卷第23至27、29、44
    至47頁）。又扣案如附表所示之物，經送臺北榮民總醫院鑑
    定結果呈甲基安非他命反應一節，有臺北榮民總醫院毒品成
    分鑑定書存卷為據(見偵卷第98頁），足見被告之任意性自
    白，確與事實相符，堪以採信。
  ㈡按販賣毒品係違法行為，非可公然為之，有獨特販售通路及
    管道，並無公定價格，容易增減分裝重量，且每次買賣之價
    格、數量，當各有差異，或隨供需雙方資力、關係深淺、需
    求量、貨源充裕與否、對行情之認知、販賣者對資金之需求
    程度，及政府查緝鬆嚴之態度，為各種不同之風險評估，而
    為機動性之調整，故其價格標準，自非一成不變，販賣者從
    各種價差或量差或純度差牟利之方式，亦有差異，但其意圖
    營利之非法販賣行為目的則同一。況毒品價格非低、取得不
    易，毒品非法交易，向為政府查禁森嚴且重罰不寬貸，被告
    與證人蔡其昌並非親故至交，苟非有利可圖，殊無甘冒遭查
    獲重罰之高度風險，而平白聯繫交易毒品之理。參以被告於
    偵查中已坦稱：我用1,500元跟上游購買安非他命，我出500
    元，蔡其昌出1,000元，之後我自己拿0.5公克的安非他命，
    另外0.5公克的安非他命我交給蔡其昌，我只賺走一點毒品
    的量等語（見偵卷第97頁），益證被告乃透過與蔡其昌交易
    毒品從中獲得數量較多的毒品供己施用，其主觀上確有販賣
    第二級毒品藉此牟利之意圖至明。　
  ㈢綜上所述，本件事證明確，被告上開犯行堪以認定，應依法
    論科。
二、論罪：
  ㈠核被告所為，係犯毒品危害防制條例第4條第2項之販賣第二
    級毒品罪。被告持有第二級毒品之低度行為，應為販賣第二
    級毒品之高度行為所吸收，不另論罪。
　㈡累犯是否加重其刑之說明：
  ⒈被告前多次因施用第二級毒品案件，先經臺灣桃園地方法院
    以106年度審易字第1707號判決有期徒刑6月，如易科罰金以
    1,000元折算1日確定，再經臺灣士林地方法院以107年度審
    易字第1225號判決有期徒刑4月，如易科罰金以1,000元折算
    1日確定，末經臺灣臺北地方法院以107年度審簡字第2494號
    判決處有期徒刑6月，如易科罰金以1,000元折算1日確定，
    後與竊盜案件經原審法院以108年度聲字第1464號裁定定應
    執行有期徒刑1年3月，如易科罰金以1,000元折算1日確定，
    於109年1月2日縮刑期滿執行完畢，有本院被告前案紀錄表1
    份在卷可稽，其受有期徒刑執行完畢後，於5年以內再犯本
    件有期徒刑以上之罪，為累犯。
  ⒉經查，被告上開構成累犯之前科犯行，乃係戕害個人身體健
    康之施用毒品案件，或侵害他人財產法益之竊盜罪，與本案
    販賣第二級毒品罪之罪質、侵害法益、不法內涵並非相同，
    難認被告具有特別惡性或對刑罰反應力薄弱之情形，尚無依
    刑法第47條第1項累犯規定加重其刑之必要，爰不予加重其
    刑。　　　
　㈢關於毒品危害防制條例第17條第2項之審酌：
    被告就其所犯本件販賣第二級毒品犯行，於檢察官偵訊、原
    審及本院審理時（見偵卷第96頁，原審卷第80、149、327頁
    ，本院卷106、144頁），均坦承犯行，應適用毒品危害防制
    條例第17條第2項之規定，減輕其刑。　　　　
  ㈣關於毒品危害防制條例第17條第1項之認定：
　⒈按毒品條例第17條第1項規定：「犯第四條至第八條、第十條
    或第十一條之罪，供出毒品來源，因而查獲其他正犯或共犯
    者，減輕或免除其刑。」所謂「毒品來源」，係指本案犯行
    之毒品從何而來之情形，必以被告所稱其本案所販賣之毒品
    來源與嗣後查獲之其他正犯或共犯間具有關聯性，而屬於前
    後手、上下游之有相當之因果關係者而言。且為避免供出者
    為圖減輕或免除刑責，故意虛構其他正犯或共犯之犯罪事證
    ，所供或因明顯不合情理，或僅有單一指述、別無佐證，致
    所供之其他正犯或共犯嗣後獲不起訴處分確定之情形。故該
    規定所稱「供出毒品來源，因而查獲其他正犯或共犯者」，
    係指犯罪行為人供出毒品來源之對向性正犯，或與其具有共
    同正犯、共犯（教唆犯、幫助犯）關係之毒品由來之人的相
    關資料，使調查或偵查犯罪之公務員得據以對之發動調查或
    偵查程序，並因而確實查獲其人及其犯行，始足當之；亦即
    被告所供述其所販賣之本案毒品來源，必以嗣後經偵查機關
    依其供述而確實查獲其他正犯或共犯，且二者間具有因果關
    係及關聯性，始符合該項減免刑責之規定(最高法院110年度
    台上字第5454號判決意旨參照)。
　⒉經查，被告雖主張其已供出毒品來源之詳細年籍資料，惟經
    原審法院函詢偵查機關有無因被告供述而查獲上游之情形，
    先經臺北市政府警察局中正第一分局（下稱中正第一分局）
    函覆略以：被告雖向本分局提供上游之姓名及年籍，然因被
    告提出之事證未臻明確，且交易日期久遠，難以展開追查等
    情，有中正第一分局110年9月10日北市警中正一分刑字第11
    03008512號函可查（見原審卷第273頁)，另海山分局雖依被
    告指認及所提供之證據，將被告指認之上游函送新北地檢署
    偵辦，然因被告於偵查中未能到新北地檢署作證，以致證據
    不足，該案後經新北地檢署檢察官為不起訴處分，並經臺灣
    高等檢察署（下稱高檢署）駁回再議處分確定等節，有新北
    地檢署110年9月24日新北檢錫日110偵7700字第1100086897
    號函文、新北地檢署檢察官不起訴處分書及高檢署處分書可
    查（見原審卷第275至278、387頁)，堪認本案並未依被告供
    述因而查獲上游，自無適用毒品危害防制條例第17條第1項
    規定之餘地。　　
  ㈤是否適用刑法第59條之說明：　
　⒈按犯罪之情狀顯可憫恕，認科以最低度刑仍嫌過重者，得酌
    量減輕其刑，刑法第59條定有明文。此所謂最低度刑，固包
    括法定最低本刑；惟遇有其他法定減輕之事由者，則應係指
    適用其他法定減輕事由減輕其刑後之最低度刑而言。倘被告
    別有法定減輕事由者，應先適用法定減輕事由減輕其刑後，
    猶認其犯罪之情狀顯可憫恕，即使科以該減輕後之最低度刑
    仍嫌過重者，始得適用刑法第59條規定酌量減輕其刑。又該
    條所謂「犯罪之情狀」，與同法第57條規定科刑時應審酌之
    一切情狀，並非有截然不同之領域，於裁判上酌減其刑時，
    應就犯罪一切情狀（包括第57條所列舉之10款事項），予以
    全盤考量，審酌其犯罪有無可憫恕之事由（即判例所稱有特
    殊之原因與環境等等，在客觀上足以引起一般同情，以及宣
    告法定低度刑，是否猶嫌過重），以為判斷（最高法院102
    年台上字第2513號判決意旨參照）。而販賣第二級毒品罪之
    法定刑為無期徒刑或10年以上有期徒刑，得併科3,000萬元
    以下罰金，其法定刑度甚重，然同為販賣第二級毒品之人，
    其原因動機不一，犯罪情節未必盡同，或有大盤毒梟者，亦
    有中、小盤之分，甚或僅止於吸毒者友儕間為求互通有無之
    有償交付，是其態樣顯非可一概而論，即其販賣行為所造成
    危害社會之程度亦非可等量齊觀，倘依其情狀處以相當之有
    期徒刑，即足以懲儆，並可達防衛社會之目的者，自非不可
    依客觀之犯行與主觀之惡性二者加以考量其情狀，是否有可
    憫恕之處，適用刑法第59條之規定酌量減輕其刑，期使個案
    裁判之量刑，能斟酌至當，符合比例原則。
  ⒉經查，被告所為本件販賣第二級毒品甲基安非他命之犯行，
    固無可取，惟衡酌其販賣次數僅為1次，所販賣之甲基安非
    命因數量僅約0.5公克，尚非至鉅，藉此獲得之利益自屬微
    薄有限，其犯行所造成危害社會之程度，終究與毒品大盤毒
    梟或中、小盤商等實際從事販賣第二級毒品以賺取巨額利潤
    之犯行顯然有別，應屬毒品交易之下游，惡性及對於社會秩
    序與國民健康之危害程度，尚非重大惡極。本院經綜合考量
    上開各項情狀，堪認被告主、客觀之惡性程度相對輕微，縱
    處以經前述偵審自白減輕其刑後之最低刑度（有期徒刑5年
    ），相較被告前開犯罪情節，猶嫌過重，無從與真正長期、
    大量販毒之惡行區別，在客觀上應足以引起一般人之同情，
    確有情輕法重之失衡現象，而堪可憫恕之情狀，為使其量刑
    斟酌至當，符合比例原則，爰依刑法第59條之規定酌量減輕
    其刑，並依法遞減之。　　
三、撤銷原判決之理由：
  ㈠原審經審理結果，認被告犯罪事證明確，予以論罪科刑，固
    非無見，惟查：被告雖有經法院科刑確定及執行有期徒刑完
    畢之情形，然被告前所違犯者，乃係戕害個人身體健康之施
    用毒品案件，或侵害他人財產法益之竊盜案件，與本案之犯
    罪型態、侵害法益、罪質、不法內涵及社會危害程度均有所
    不同，經審酌後尚難認被告具有特別惡性或對於刑罰反應力
    薄弱之情形，不應加重其刑，業如前述，原審裁量被告應依
    累犯規定加重其刑，容有未當。
　㈡被告上訴主張其應有毒品危害防制條例第17條第1項規定之適
    用，依前所述，雖無理由，惟其指摘原審適用累犯規定加重
    其刑有所不當，則為有理由，而原判決既有前開可議之處，
    即屬無可維持，應由本院撤銷改判。　　
  ㈢爰以行為人之責任為基礎，審酌被告無視於國家防制毒品危
    害之禁令，竟販賣第二級毒品以牟利，助長毒品蔓延，將致
    施用者沈迷於毒癮而無法自拔，戕害國民身心健康，間接危
    害社會治安，所為實應予非難，又考量被告犯後於偵、審程
    序均坦認犯行，且配合偵查機關調查，積極提供上游之姓名
    及年籍資訊，足見犯後態度良好，而其販賣毒品之數量僅約
    0.5公克，犯罪情節亦屬輕微，兼衡其於原審及本院自陳國
    中肄業之智識程度、離婚、從事消毒清潔工作，月入約3萬4
    ,000元至3萬6,000元，離婚，不須扶養任何人及目前沒有固
    定住所之家庭生活、經濟情況等一切情狀(見原審卷第329頁
    、本院卷第145頁)，量處如主文第2項所示之刑。
四、沒收部分
　　扣案白色或透明晶體1包（驗餘淨重0.3010公克），經送驗
    後，檢出甲基安非他命之成分乙節，有前揭毒品成分鑑定書
    1份在卷可佐，然上開毒品業經被告交付與蔡其昌，而為蔡
    其昌準備施用之毒品，非屬本案查扣之物，且上開毒品及包
    裝袋業經原審法院以110年度單聲沒字第407號裁定沒收銷燬
    確定，自毋庸為沒收之諭知，併此敘明。　　
據上論斷，應依刑事訴訟法第369條第1項前段、第364條、第299
條第1項前段，毒品危害防制條例第4條第2項、第17條第2項，刑
法第2條第1項前段、第11條前段、第59條，判決如主文。　　
本案經檢察官褚仁傑提起公訴，由檢察官呂光華到庭執行公訴。
中　　華　　民　　國　　111 　年　　7 　　月　　28　　日
                  刑事第一庭  審判長法　官  周煙平
                                    法　官  吳炳桂
                                    法　官  連育群
以上正本證明與原本無異。
如不服本判決，應於收受送達後20日內向本院提出上訴書狀，其
未敘述上訴之理由者並得於提起上訴後20日內向本院補提理由書
（均須按他造當事人之人數附繕本）「切勿逕送上級法院」。
                                    書記官  廖紫喬
中　　華　　民　　國　　111 　年　　7 　　月　　28　　日
附錄：本案論罪科刑法條全文
毒品危害防制條例第4條
製造、運輸、販賣第一級毒品者，處死刑或無期徒刑；處無期徒
刑者，得併科新臺幣3千萬元以下罰金。
製造、運輸、販賣第二級毒品者，處無期徒刑或10年以上有期徒
刑，得併科新臺幣1千5百萬元以下罰金。
製造、運輸、販賣第三級毒品者，處7年以上有期徒刑，得併科
新臺幣1千萬元以下罰金。
製造、運輸、販賣第四級毒品者，處5年以上12年以下有期徒刑
，得併科新臺幣5百萬元以下罰金。
製造、運輸、販賣專供製造或施用毒品之器具者，處1年以上7年
以下有期徒刑，得併科新臺幣1百50萬元以下罰金。
前五項之未遂犯罰之。

附表：
扣案物名稱及數量 數量 備註 白色或透明晶體1包 毛重：0.5102公克（含1個塑膠袋、2張標籤重）淨重：0.3043公克 取樣量：0.0033公克 驗餘量：0.3010公克 鑑驗結果：檢出成分甲基安非他命